【裁判字號】    92,上,61
【裁判日期】    920709
【裁判案由】    損害賠償
【裁判全文】
臺灣高等法院民事判決                                九十二年度上字第六一號
    上  訴  人  乙○○
    訴訟代理人  李文傑律師
                林建鼎律師
    被 上訴 人  甲○○
    訴訟代理人  王志陽律師
                楊貴森律師
右當事人間損害賠償事件，上訴人對於中華民國九十一年十一月十四日臺灣新竹地方
法院八十七年度重訴字第一六一號第一審判決提起上訴，上訴人並於本院為訴之追加
，本院判決如左：
    主    文
原判決廢棄。
被上訴人應給付上訴新台幣伍佰萬元及自民國八十七年十一月二十四日起至清償日止
按年息百分之五計算之利息。
第一、二審及追加訴訟費用由被上訴人負擔。
本判決所命給付，於上訴人以新台幣壹佰柒拾萬元預供擔保後得為假執行；但被上訴
人如於假執行程序實施前，以新台幣伍佰萬元為上訴人預供擔保後得免為假執行。
    事    實
甲、上訴人方面：
壹、聲明：
    (一)原判決廢棄。
    (二)被上訴人應給付上訴人新台幣（下同）五百萬元，及自起訴狀繕本送達翌日起
      至清償日止，按年息百分之五計算之利息。
    (三)上訴人願供擔保，請准宣告假執行。
貳、陳述：除與原判決記載相同者外，補稱略以：
一、原判決徒憑上訴人與訴外人蔡河鑫熟識等並無證據能力之事實，且又未傳訊蔡河
    鑫到庭質證，遽認上訴人知悉係以原始價格兩倍之價額購買云云，顯違背採證認
    事之法則，殊有違誤：
    (一)新竹地方法院檢察署（下稱新竹地檢署）八十七年偵字第四三八七號偵查卷二
      十八頁蔡河鑫答稱：「（問：當初他是說一股五百萬元？）不是，他說公司已
      要買十八股，一股五百萬元，他已匯了三千萬元給對方，要我們共同投資十八
      股」，被上訴人不但未告知股東為何人，致蔡河鑫陷入原始股東另有其人，且
      係以五百萬元賣出，雙方均以每股五百萬元之價額購入股權之錯誤判斷。按蔡
      河鑫如知上訴人係甫行購入才剛開業之舞廳股權，原始股東並非以五百萬元讓
      出，且未誤認被上訴人有會計師身分，則蔡河鑫當不致陷於錯誤而以被上訴人
      購入價格高一倍之價格予以購買，尤見被上訴人所言，純屬混淆視聽卸責之詞
      。又上訴人及訴外人李麗雲、鄭陳壁亦均否認知悉原始股東是以二百五十萬元
      價格購入股權，顯見被上訴人係詐稱為會計師，取得上訴人等對其專業之信任
      ，又隱瞞事實，對上訴人等施用詐術，致上訴人陷於錯誤，而交付財物，此並
      為本院九十年上易字第一六Ｏ二號刑事確定判決及本院九十年重上字第五五五
      、五五六號民事判決所審認，原判決未探究蔡河鑫所言之真意，遽為不利上訴
      人之認定，顯有違誤。
    (二)又就蔡河鑫個人而言，被上訴人對其詐稱公司已設立營業中，「有賺頭」，有
      「原始股東」願以認股原價高一倍價額售出，被上訴人亦欲以此「高一倍」之
      價格買受，並已匯三千萬元予對方，核被上訴人此行為顯然已非「不作為」，
      而係以積極之錯誤事實，即公司已設立營業，有賺頭，被上訴人本身亦都以五
      百萬元一股之價格買受，並且匯進了三千萬元給對方，則蔡河鑫縱以同樣價格
      五百萬元買受，亦無不妥，且被上訴人本身都已匯了三千萬元，可知賣方可靠
      ，造成該公司「有賺頭」，被上訴人都已匯鉅款買高一倍價格之股份，且總數
      不過十八股，蔡河鑫要買要趕快之急迫心態，使蔡河鑫無疑有他，陷於錯誤而
      受騙，自係以作為方式行使詐術，原判決以「不作為」論處，亦有違誤。
    (三)退步言之，姑不論被上訴人偽稱有原始股東出售股權，其亦以同樣之五百萬元
      價格購買股權，僅十八股而已，其已匯款三千萬元，公司「有賺頭」等騙詞之
      諸般積極詐術行為，僅就被上訴人自承其本身係以每股二百五十萬元取得股權
      ，再轉賣上訴人乙事，有所隱瞞等語，亦難脫實行詐術之實，蓋一則被上訴人
      此等自承之詞，顯然與其對上訴人，乃至蔡河鑫之騙詞相左，已見被上訴人確
      有隱瞞實情，而積極行騙之情事。再則上訴人購買股權所投入之金錢，並非小
      數，之所以在未詳評估之情形，即願購買股權，顯非單憑被上訴人「不作為」
      之方式，即可造成。三則縱使時至迄今，被上訴人仍未將上訴人購買之股權登
      記至上訴人名下，亦無任何被上訴人所自承上開情形之書面資料可稽，被上訴
      人所述顯違反常情。
    (四)所謂買賣股權者，為一方支付價金，另一方移轉股權予買方，三者同為主給付
      義務，亦即支付價金與移轉股權，泰半均應於同時或相隔不久為之，方為常情
      。職是，原判決僅以上訴人在刑案中不明確之陳述，即臆測上訴人於支付價金
      購買股權時，未向被上訴人要求辦理股權登記，已嫌違誤；抑且被上訴人諉稱
      上訴人係「同意將股權登記在伊名下」等違反常情之言，原判決亦無任何交待
      ，更有違疏之處。按被上訴人之騙局係一脈相承，無從分割，不可從中截取一
      、二語，即為有利被上訴人之認定。衡諸常情，如上訴人支付鉅款購買股權，
      卻未要求移轉股權至上訴人名下，實在不可能，因此被上訴人才會搪塞所謂「
      同意將股權登記在伊名下」之矛盾不實藉口，並導致其所言不為刑案承審法官
      所信採。依此推論，可知上訴人雖受被上訴人所騙，然尚非至愚之人，絕不可
      能對「股權登記」不聞不問，即任由被上訴人處置。甚且，八十七年七月七日
      上訴人向新竹地檢署提出對被上訴人之刑事告訴，再度指明被上訴人未辦理股
      權登記於上訴人名下，此本為正當權利之主張，自無原判決所認「已與常情不
      合」之情事。至於另案「真善美保齡球館」股權買賣，與本件案情迥異，原判
      決任意類比，殊欠妥適，尤其就「真善美保齡球館」股權買賣，果有與上訴人
      未取得股權之情事，且上訴人並不爭執，反而僅可見上訴人確為據實以告之人
      ，惟尚無援引比對之理。
二、被上訴人既係以「投資」為幌子，向上訴人詐騙金錢，且並無將股權移轉予上訴
    人之事實，則兩造間實無成立買賣契約之合致可言。再依訴外人蔡河鑫所稱：「
    不是，他（即被上訴人）說公司已設立營業中，有賺頭，有『原始股東』願意以
    當初認股時高一倍價格售出，他要買十八股，一股五百萬元，他已匯了三千萬元
    給對方，要我們『共同投資』十八股」之證詞以觀，均益見兩造間並無「投資買
    賣之法律關係」，故上訴人依不當得利之法律關係，為本件請求，本屬有據。
三、上訴人依民事訴訟法第四百四十六條第一項、第二百五十五條第一項第二款之規
    定，追加給付不能之請求：
    (一)本件上訴人雖有受被上訴人詐欺而為投資並支付系爭款項意思之情事，然上訴
      人已分別於八十七年七月七日向新竹地檢署提出被上訴人詐欺之刑事告訴、同
      年十一月十日向被上訴人提起本件訴訟、另於同年七月九日向原法院聲請對被
      上訴人之財產假扣押，並已為保全執行完迄。可明縱上訴人並無明示撤銷受詐
      欺所為法律行為之意思表示，然觀諸上訴人上開舉動，足見上訴人已無容認此
      等因受被上訴人之詐欺，而為投資及支付款項意思表示繼續存在之可能，堪認
      實有默示「撤銷」上開意思表示甚明。職是，依民法第一百十四條、第一百十
      三條規定及最高法院二十九年上字第一六三三號判例意旨，被上訴人應負償還
      本件款項之責任至明。
    (二)退步而言，本件被上訴人非但有詐欺之事實，且屢經催索股權憑證，被上訴人
      除藉詞推諉不願將「股權」移轉登記予上訴人名下外，竟向法院搪塞所謂上訴
      人「同意將股權登記在伊名下」之矛盾不實藉口，且依本院九十年上易字第一
      六Ｏ二號刑事判決審認之事實「被告（即被上訴人）迄該公司經撤銷登記時俱
      未列名股東」，顯無再移轉所謂股權予上訴人之可能。可見兩造間縱有買賣股
      權契約存在，惟被上訴人既有上述給付不能之情事，則依民法第二百二十六條
      、第二百五十六條規定，上訴人仍得解除此契約，並以訴狀繕本之送達為解除
      契約之意思表示，是以被上訴人應負返還上訴人所支付款項之責任。
四、對被上訴人答辯之陳述：
    (一)原法院八十八年易字第九三八號刑事判決，業經本院九十年上易字第一六Ｏ二
      號刑事判決撤銷確定在案，被上訴人再持該原法院刑事判決理由為據，自不足
      採。
    (二)上訴人九十年三月十五日刑事上訴狀係指將股款（即投資款，亦即買賣被上訴
      人所謂其他原始股東釋出股權之價金）交付予被上訴人，與被上訴人間並無「
      投資買賣關係」，更無被上訴人所稱「同意一股價金五百萬元向被上訴人購買
      ＫＫ迪斯可舞廳股權一股」之情事。
    (三)訴外人蔡河鑫之九十年一月十五日民事準備書狀，非但與上訴人無涉，且其係
      稱「購買股權」及「匯款予被上訴人」兩件事，不容混淆，被上訴人混為一談
      ，稱蔡河鑫係向被上訴人購買股權，自不可採。遑論被上訴人之辯詞亦與蔡河
      鑫本人之供述，並不相符。
    (四)上訴人一再對被上訴人為訴求返還涉案款項之意思表示，縱非明示，亦有默示
      撤銷受詐欺所為法律行為之意思表示。再者，上訴人既受有實際損害，縱在依
      法「撤銷」前，仍得依侵權行為法則請求本件之損害賠償（最高法院六十七年
      第十三次民庭庭推總會議決事項意旨參照）。
    (五)本件之基礎事實為同一，僅兩造所主張之法律效果不同，故基於證據共同、主
      張共通之原則，上訴人依民事訴訟法第四百四十六條第一項、第二百五十五條
      第一項第二款規定，追加民法第二百二十六條、第二百五十六條之請求，自為
      適法。
    (六)被上訴人對上訴人既有隱瞞事實等詐欺犯行，且此為標的物移轉交付前應由被
      上訴人承擔之危險，矧出賣他人之物，其若無法順利完成出賣人之義務者，即
      屬有可歸責之事由，不必再另尋其他可歸責之事由，故被上訴人辯稱其不可歸
      責，實不足取。
、證據：除援用原審所提證據外，補提許士宦著「請求之基礎事實原因事實與訴之
    變更、返加」乙文為證，並聲請向新竹地方法院檢察署調閱該署八十八年度偵續
    字第三九號甲○○詐欺案卷全卷。
乙、被上訴人方面：
壹、聲明：
    (一)駁回上訴。
    (二)如受不利判決，願供擔保請准免為假執行。
貳、陳述：除與原判決記載相同者外，補稱略以：
一、上訴人主張被上訴人既係以「投資」為幌子向上訴人詐騙金錢，且並無將股權移
    轉予上訴人，則兩造間實無成立買賣契約之合致，故依不當得利之法律關係，為
    本件之請求云云。惟查，被上訴人於八十四年底知悉台中『ＫＫ迪斯可』舞廳將
    到台北開設同類之營業場所，因認該事業符合時下年輕人之娛樂需求，應極為賺
    錢，即積極尋求管道參與投資，當時情勢看好，一股難求，被上訴人因努力經營
    與『ＫＫ迪斯可』舞廳合夥事業股東間之人際關係，恰逢某原股東發生財務困難
    無法如期繳交股款，而『ＫＫ迪斯可』舞廳又有應付之工程款未付，亟需現金支
    應，故『ＫＫ迪斯可』舞廳之主事者薛寶龍乃將該股東所認購之股權，除由其他
    股東優先分配認購者外，剩餘部分則同意由被上訴人以每股二百五十萬元原價認
    購十股，被上訴人見機不可失，先後匯入『ＫＫ迪斯可』舞廳合夥事業二千五百
    萬元。嗣後上訴人經由訴外人蔡河鑫得知此一訊息，並先後親至位於台中及台北
    之『ＫＫ迪斯可』舞廳現場觀察評估，發現生意興隆，認為有利可圖，遂向被上
    訴人表示其亦欲參與投資。而被上訴人因係一次認購『ＫＫ迪斯可』舞廳股權十
    股，為分散自己之投資風險，乃以每股五百萬元之價格轉讓舞廳股權一股予上訴
    人，事先言明係以原始價格二倍之價格轉讓，而上訴人經評估結果，認為值得投
    資，且有利可圖，遂亦同意以此一價格向上訴人購買『ＫＫ迪斯可』舞廳股權一
    股，並將購買股權一股之價金五百萬元匯交予被上訴人。是兩造實際上為股權轉
    讓之交易行為，約定上訴人受讓特定股權，仍由被上訴人具名持股，並代表出席
    股東會議行使股權，上訴人則取得受利潤分配之權利。至上訴人與訴外人蔡河鑫
    等於刑事案件中原諉稱係與被上訴人共同投資『ＫＫ迪斯可』舞廳，惟渠等所述
    荒謬不一，為刑事第一審法院所不採。上訴人等請求檢察官上訴理由即改稱：上
    訴人等並非與被上訴人共同投資，上訴人等係將股款交付被上訴人，委託被上訴
    人投資等語，嗣經刑事第二審法院判決撤銷原判決，改判被上訴人成立詐欺罪，
    依法不得上訴。訴外人蔡河鑫等於另案九十年度重上字第五五五、五五六號所提
    九十年一月十五日民事準備書狀旋即改稱：渠等係因被上訴人施行詐術致陷於錯
    誤，而以每股五百萬元之價格向被上訴人購買『ＫＫ迪斯可』舞廳股權，今復於
    本院稱：兩造並無「投資買賣之法律關係」等語，上訴人上開主張，明顯不實且
    有違一般經驗法則。
二、又上訴人主張，縱其無明示撤銷受詐欺所為法律行為之意思表示，然有默示「撤
    銷」上開意思表示云云。惟查：
    (一)被上訴人雖自承對於其以每股二百五十萬元取得「ＫＫ迪斯可」舞廳股權，價
      賣上訴人五百萬元一事，有所隱瞞等語，然被上訴人既與上訴人相熟，且被上
      訴人又係以原股價高一倍之價錢賣予上訴人，每股淨賺友人即上訴人二百五十
      萬元，衡諸情理，實無期待被上訴人將上情告知上訴人之可能，況被上訴人既
      已將每股原股價二百五十萬元之事實告知上訴人，雖未告知股權係其所有，然
      被上訴人就此事項並無何告知之義務，且就社會交易常情而言，本件買賣交易
      之標的係為歸類於八大特種行業之迪斯可舞廳之股權，本無一定行情，而當時
      「ＫＫ迪斯可」舞廳已經開幕營業，盛況空前，獲利可期之情形下，上訴人又
      係經過實地觀察評估後始願以高出原股價一倍之價格向被上訴人購買舞廳之股
      權一股，自不得因被上訴人未告知上述事項，即認被上訴人有何違反告知之義
      務，並以此方式對上訴人施行詐術。揆諸最高法院四十四年台上字第七五號判
      例、七十年台上字第一八四七號判決及三十三年上字第八八四號判例意旨，上
      訴人主張係受被上訴人詐欺而為投資並支付系爭款項之意思表示，即非可採。
    (二)再者，上訴人從未明示撤銷其向被上訴人購買「ＫＫ迪斯可」舞廳股權之意思
      表示，此既為上訴人所自承。是以，上訴人雖主張被詐欺而為買賣「ＫＫ迪斯
      可」舞廳股權之意思表示，然其並未撤銷其意思表示，且其撤銷權亦已因一年
      之除斥期間經過而消滅，故兩造間舞廳股權之買賣契約關係並未受影響，被上
      訴人受領上訴人所支付之價金，乃是基於有效成立買賣契約所生之債權，具有
      法律上之原因，自不成立不當得利。
三、上訴人另主張依給付不能之法律關係，為解除契約之意思表示，請求被上訴人應
    負返還上訴人所支付款項之責任。惟查：
    (一)本件上訴人第二審主張依給付不能之法律關係，請求解除買賣股權契約，為第
      一審所無，且與上訴人在第一審之主張係本於侵權行為損害賠償及不當得利之
      法律關係為請求，兩者所據之基礎事實與原因關係，並不相同，其訴訟標的既
      已變更，且不合於民事訴訟法第二百五十六條第二款至第四款之情形，非經被
      上訴人同意不得為之，而被上訴人並不同意。
    (二)何況，債權人主張依據民法第二百五十六條之規定請求解除契約者，必先符合
      民法第二百二十六條第一項所定，即「因可歸責於債務人之事由，致給付不能
      者」之法律上要件。然本件「ＫＫ迪斯可」舞廳係因當時台北市政府強力取締
      掃蕩八大行業，致令無法繼續營業而倒閉，即顯與民法第二百二十六條第一項
      所定「因可歸責於債務人之事由，致給付不能者」之要件不合。從而，上訴人
      依據給付不能之法律關係，主張解除系爭買賣股權契約，並請求被上訴人返還
      上訴人所支付款項，於法亦非有據。
、證據：除援用原審所提證據外，補提民事準備書狀一份為證。
    理    由
一、按訴之變更或追加非經他造同意不得為之，但第二百五十五條第一項第二款「請
    求之基礎事實同一者」之情形不在此限，民事訴訟法第四百四十六條定有明文。
    本件上訴人於原審係本於侵權行為損害賠償及返還不當得利之法律關係請求被上
    訴人給付新台幣（下同）五百萬元及法定遲延利息，於本院訴訟進行中追加給付
    不能之法律關係（選擇的合併）而為單一聲明，其請求之基礎事實同一，依上開
    規定，上訴人所為訴之追加，即毋庸經上訴人之同意，應予准許，合先敘明。
二、上訴人起訴主張：被上訴人於民國八十四年間經人介紹認識伊及訴外人蔡河鑫、
    李麗雲、鄭陳壁，並自稱為眾信會計事務所會計師，伊及前開訴外人因誤信被上
    訴人為會計師，常向其請教投資理財事宜，被上訴人即認有機可乘，基於詐欺之
    故意，於八十五年一月初，先以每股新台幣（下同）二百五十萬元之價格購入「
    ＫＫ迪斯可ＰＵＢ」舞廳（以下簡稱該舞廳）之股權，乃隱瞞此價格，隨即向包
    括伊及訴外人蔡河鑫、李麗雲、鄭陳壁詐稱：「其經由友人得知台北市『ＫＫ迪
    斯可ＰＵＢ』舞廳，股權計有一百股，每股股價五百萬元，經其評估，營運狀況
    極佳、投資報酬率甚高，值得投資，且現有股東願將股權以每股五百萬元出讓，
    與其共同投資吃下十八股，成為大股東後，其可將ＰＵＢ之財務好好規劃。」云
    云，致伊等人陷於錯誤，分別由訴外人蔡河鑫於同年一月五日、二月六日、二月
    七日各匯款三百八十萬元、一百二十萬元、三百萬元、二百萬元予甲○○，購買
    二股；伊於一月十日、一月十三日交付三百萬元、二百萬元之支票予甲○○，購
    買一股；李麗雲於二月十六日、三月一日各匯款五十萬元、二百五十萬元予被上
    訴人，鄭陳壁於同年一月十五日匯款二百萬元與被上訴人，李麗雲與鄭陳壁合買
    一股。且於八十五年三月初，被上訴人復向蔡河鑫、李麗雲詐稱：「ＫＫ迪斯可
    ＰＵＢ因營運資金不足，要辦理現金增資。」云云，致其二人陷於錯誤，於同年
    三月六日分別電匯五十萬元、十五萬元入被上訴人於臺灣省合作金庫第0000
    000000000號帳戶。而伊及上開訴外人等四人分別匯交上開金額後，屢
    向被上訴人洽詢上開投資事業之股權憑證及財務報表等，惟被上訴人均藉詞推諉
    ，迄八十六年初，伊等人經多方打聽始知被上訴人並非會計師，上開投資，渠等
    亦未被列為股東，且該舞廳於當時股價每股為二百五十萬元，被上訴人卻以高於
    市價一倍之價格將自己所持有之股權讓售伊等人，伊等始知受騙，且伊買受之股
    權復已確定係可歸於被上訴人之事由致不能給付與伊。而被上訴人上開之詐欺犯
    行，已經本院以九十年度上易字第一六０二號判決判處有期徒刑二年確定在案。
    爰依侵權行為損害賠償、返還不當得利之法律關係，並於本院追加依給付不能之
    法律關係，請求被上訴人賠付伊五百萬元及其法定遲延利息等語。
    被上訴人則以：伊對於伊有於上揭上訴人所指之時地，對上訴人及訴外人蔡河鑫
    等人陳稱該舞廳值得投資，而後將其原以每股二百五十萬元取得之該舞廳股權，
    以每股五百萬元賣予該四人，共得款二千萬元，及通知蔡河鑫、李麗雲：「ＫＫ
    迪斯可ＰＵＢ因營運資金不足，要辦理現金增資。」，並收受蔡河鑫、李麗雲所
    匯入之增資款五十萬元及十五萬元之情固不爭執，惟否認有何詐欺上訴人等人之
    情事。伊雖未告知上訴人等人伊係以每股二百五十萬元之價格購買該舞廳之股權
    ，並由伊將購得之股份轉賣予上訴人之情形，惟上訴人購買當時業已知悉其係以
    高出原股東認股一倍之價格而購買，而本件買賣交易之標的係為歸類於八大特種
    行業之迪斯可ＰＵＢ舞廳之股權，本無一定行情，且當時因該舞廳營運狀況良好
    ，股價水漲船高，上訴人等人並於購買前親自或派人至現場查看多次，經過審慎
    評估之後，預期投資可以獲利，始同意以每股五百萬元之價格向伊購買，顯未逾
    交易上容認之程度，且伊亦未曾對上訴人等人佯稱係會計師，亦未曾幫忙上訴人
    等處理會計或投資事宜，自不得僅因伊未告知上訴人上述事項，即認伊施行詐術
    。雖上訴人另以伊於其等購買股權後，迄未將股東名義登記至上訴人等人之名下
    ，而主張伊係一開始即無意轉讓股權予上訴人，所為乃係詐欺行為云云，惟查，
    上訴人等於向伊購買股權當時，即同意委由伊全權處理股權事宜，並同意由伊當
    名義人及代表，是上訴人以其等未受有股權移轉之登記，即主張伊有詐騙之行為
    云云，與事實不符；且本件上訴人等所為之投資未能回收而受有損害，實係因受
    台北市政府於當時厲行清查八大行業效應波及，以致經營該舞廳之詰安有限公司
    於八十六年三、四月間先後遭經濟部命令解散，及台北市政府處以歇業處分，無
    法繼續經營而關門倒閉所致，與伊之行為間並無因果關係；況縱認伊上開所為對
    上訴人構成侵權行為，惟上訴人自承其於八十五年三、四月間即已知悉伊係以高
    於收購價額一倍之價格，而出售股份予上訴人，則上訴人於當時即已知悉伊侵權
    行為之事實，時效即開始進行，詎上訴人卻遲至八十七年十一月十日始提起本件
    訴訟，早逾二年之時效期間，伊自得拒絕給付。再者，上訴人另主張依不當得利
    之法律關係而為請求，惟兩造間就該舞廳股權之買賣契約，既未經上訴人撤銷而
    仍有效存在，則伊本於該買賣契約而受領上訴人交付之股款五百萬元，即無不當
    得利可言。末者，本件「ＫＫ迪斯可」舞廳係因當時台北市政府強力取締掃蕩八
    大行業，致令無法繼續營業而倒閉，伊並無可歸責事由，即顯與民法第二百二十
    六條第一項所定要件不合，是上訴人依據給付不能之法律關係，主張解除本件買
    賣股權契約，並請求伊返還上訴人所支付款項，於法亦非有據等語，資為抗辯。
三、上訴人主張：被上訴人自稱為眾信會計事務所會計師，伊及前開訴外人因誤信被
    上訴人為會計師，常向其請教投資理財事宜，被上訴人即認有機可乘，基於詐欺
    之故意，於八十五年一月初，先以每股二百五十萬元之價格購入「ＫＫ迪斯可Ｐ
    ＵＢ」舞廳（以下簡稱該舞廳）之股權，乃隱瞞此價格，隨即向包括伊及訴外人
    蔡河鑫、李麗雲、鄭陳壁詐稱：「其經由友人得知台北市『ＫＫ迪斯可ＰＵＢ』
    舞廳，股權計有一百股，每股股價五百萬元，經其評估，營運狀況極佳、投資報
    酬率甚高，值得投資，且現有股東願將股權以每股五百萬元出讓，與其共同投資
    吃下十八股，成為大股東後，其可將ＰＵＢ之財務好好規劃。」云云，致伊等人
    陷於錯誤，分別由訴外人蔡河鑫於同年一月五日、二月六日、二月七日各匯款三
    百八十萬元、一百二十萬元、三百萬元、二百萬元予甲○○，購買二股；伊於一
    月十日、一月十三日交付三百萬元、二百萬元之支票予甲○○，購買一股；李麗
    雲於二月十六日、三月一日各匯款五十萬元、二百五十萬元予被上訴人，鄭陳壁
    於同年一月十五日匯款二百萬元與被上訴人，李麗雲與鄭陳壁合買一股。且於八
    十五年三月初，被上訴人復向蔡河鑫、李麗雲詐稱：「ＫＫ迪斯可ＰＵＢ因營運
    資金不足，要辦理現金增資。」云云，致其二人陷於錯誤，於同年三月六日分別
    電匯五十萬元、十五萬元入被上訴人於臺灣省合作金庫第0000000000
    000號帳戶。而伊及上開訴外人等四人分別匯交上開金額後，屢向被上訴人洽
    詢上開投資事業之股權憑證及財務報表等，惟被上訴人均藉詞推諉，迄八十六年
    初，伊等人經多方打聽始知被上訴人並非會計師，上開投資，渠等亦未被列為股
    東，且該舞廳於當時股價每股為二百五十萬元，被上訴人卻以高於市價一倍之價
    格將自己所持有之股權讓售伊等人，伊等始知受騙等情，被上訴人雖否認有詐欺
    之情，並以前開情詞置辯，惟經原審調閱被上訴人被訴詐欺刑事案卷（含台灣新
    竹地方法院檢察署八十八年度偵續字第三九號、台灣新竹地方法院八十八年度易
    字第九三八號、本院九十年度上易字第一六○二號案卷）查明：
    (一)被上訴人與告訴人等人交往時，自稱係會計師一節，業據證人李財德於偵查中
      證稱：「我都稱他會計師或許董，八十四年時，他仍在眾信（會計師事務所）
      上班，與他約好在眾信樓下等，他說要吃下大股自己經營，八十四年底我有先
      匯三十萬元去，但因錢不夠，我又拿回拿」等語；另證人曾錫賢於偵查中亦證
      稱：「他（說他）原是會計師，來新竹另開發新事業，（問：甲○○即上訴人
      找你投資經過？）與李財德同，許說要吃下經營權，可是我沒錢」等語（上開
      二位證人之證詞，見偵查卷九十五頁反面）。又告訴人蔡河鑫於八十五年一月
      五日、同年二月六日、七日，分別匯款三百八十萬元、一百二十萬元、三百萬
      元、二百萬元予被上訴人，購買該舞廳股權二股，有匯款回執聯影本四紙在卷
      可憑（見偵查卷四頁至七頁）；上訴人乙○○則於八十五年一月十日、同年月
      十三日分別簽發金額為三百萬元、二百萬元之支票予被上訴人，購買該舞廳股
      權一股，亦有支票二張之影本在卷可稽（見偵查卷八頁）；另告訴人李麗雲於
      八十五年二月十六日、三月一日分別匯款五十萬元、二百五十萬元予被上訴人
      ，告訴人鄭陳壁於八十九年一月十五日匯款二百萬元予被上訴人，李麗雲、鄭
      陳壁共同購買該舞廳股權一股，亦有匯款回執聯影本三紙可憑（見偵查卷九頁
      至十頁）。告訴人蔡河鑫、李麗雲復於八十五年三月七日、同年四月二日分別
      匯款五十萬元、十五萬元予被上訴人，作為該舞廳增資款，有匯款單影本二紙
      在卷足稽（見偵查卷十二頁、十三頁）。
    (二)被上訴人於本院刑事庭調查時亦自承並非會計師，僅曾在眾信會計師事務所工
      作，及並未登記上訴人為該舞廳股東，惟辯稱，伊並未自稱是會計師，上訴人
      等同意將股權登記在伊之名下，伊買該舞廳之股價是每股二百五十萬元，但沒
      幾天，股價就漲為每股五百萬元，伊是依據該舞廳營運狀況良好，憑直覺認為
      每股值五百萬元，該舞廳是在八十四年十二月底開始營業（見本院刑事庭九十
      年五月二十九日訊問筆錄）。查詰安有限公司（該舞廳之名稱為詰安有限公司
      ）係於八十四年十一月二十日及十二月十四日，分別向經濟部及台北市政府申
      請取得公司執照及營利事業登記，有公司執照及營利事業登記證、設立登記事
      項卡在卷可稽（偵查卷三十七頁、三十八頁、刑事一審卷一五○頁）。該公司
      所在地為台北市○○區○○街七一號一樓，又依前述登記事項卡所載，詰安公
      司之股東有薛寶建、薛寶龍、呂榮吉等人，且被上訴人確於八十五年一月五日
      ，由其合作金庫第九六０三一五號帳戶內，電匯薛寶龍、呂榮吉（該二人共同
      為受款人）一千萬元，林雅惠三百五十萬元，同年一月八日，一月十日，一月
      十六日，一月二十日，一月二十五日，二月十六日，再分別電匯三百五十萬元
      ，一百五十萬元，三百萬元，二百萬元，二百八十六萬三千五百元，五十萬元
      ，即共二千六百八十六萬三千五百元到薛寶龍等個人帳戶內，有匯款回條聯八
      紙及活期存款存摺影本附卷可稽（以上均參見偵查卷八十二頁以下）。證人呂
      榮吉固於本院刑事庭調查時供稱，詰安公司即是ＫＫ迪斯可ＰＵＢ舞廳，甲○
      ○（即被上訴人）原先不是股東，開幕後向負責人薛寶龍買後成為股東（見本
      院刑事庭九十年八月十日訊問筆錄）。惟被上訴人是否向薛寶龍購入股份成為
      股東，並無其他證據足參，且上訴人等匯予被上訴人之金額係二千萬元，而被
      上訴人匯入薛寶龍等人帳戶之日期、金額均不相吻合，是被上訴人匯入薛寶龍
      等人帳戶之金額是否即為上訴人匯予被上訴人之金額，被上訴人並未舉證以實
      其說，自非可採。
    (三)詰安公司經台北市政府建設局於八十六年四月二十六日以建一字第八六二二六
      ○八二號函撤銷詰安公司之設立登記，有該公司設立登記事項卡可按（見刑事
      一審卷一五○頁），嗣於八十七年七月二十五日因詰安公司負債甚多（約四千
      八百萬元），故將公司資產全數讓渡予股東呂榮吉，以處理債務等情，亦有讓
      渡書一份在卷可參（見偵續卷三十二頁）。惟究竟詰安公司負債約四千八百萬
      元之證據為何？又為何以二千六百萬元讓渡與呂榮吉？並無詳細資料可參，其
      真實性，至有可疑，另依卷附之詰安公司之設立登記事項卡所示（見刑事一審
      卷一五０頁），被上訴人迄該公司經撤銷登記時俱未列名股東，惟依其提出之
      ＫＫ股東權益明細表及詰安公司股東權益書所示（見偵查卷十六頁、三五頁）
      ，被上訴人之股份各記為二百六十七萬五千元、四千四百二十五萬元，金額明
      顯不同，且其上亦未註記來處及製作單位何屬？被上訴人提出之前開私文書並
      未舉證以實其說，亦非可採。
    (四)又上訴人等固曾至台北市南港區參觀彼等欲投資之舞廳，業據上訴人供明在卷
      （見本院刑事庭九十年十月二十三日審判筆錄），惟被上訴人亦自承伊於八十
      五年一月初係以每股二百五十萬元購買該舞廳股權，不久即以每股五百萬元售
      予上訴人，且被上訴人亦曾對另一告訴人蔡河鑫提起「有原始股東願意以當初
      認股時高一倍價格（即每股五百萬元）售出，他要買十八股，一股五百萬元，
      他已匯了三千萬元給對方，要我們共同投資十八股」等情，亦據蔡河鑫指陳在
      卷（見偵查卷二十八頁正面及反面蔡河鑫語）。被上訴人對於該舞廳甫開業，
      且伊甫購入等情節均有所隱瞞，又被上訴人並無會計師資格竟自稱係會計師，
      此業據證人李財德、曾錫賢證述屬實，前已敘明，上訴人亦稱被上訴人自稱係
      會計師，被上訴人否認曾自稱為會計師一節，應無足採。再該舞廳甫開業，又
      如何有可能股價即暴漲一倍。被上訴人如對上訴人言明伊購入之價格，及伊是
      購入即轉售，則上訴人當不致陷於錯誤而以被上訴人購入價格高一倍之價格購
      買。況上訴人乙○○及告訴人李麗雲、鄭陳壁亦均否認知悉原始股東，是以二
      百五十萬元之價格購入股權，顯見被上訴人係詐稱為會計師，取得上訴人等對
      其專業之信任，又隱瞞事實，對上訴人等施用詐術，致上訴人等陷於錯誤，而
      交付財物，不能因上訴人於事前曾至該舞廳參觀，即認彼等係經過詳細評估始
      參與投資而認上訴人等未陷於錯誤。又被上訴人雖稱伊未替上訴人等辦理股權
      登記，係因上訴人等同意將股權登記在伊之名下，然此已為上訴人等所否認，
      且本件上訴人等人所投資之金額高達二千萬元，並非少數，如上訴人等同意將
      股權登記在被上訴人名下，何以未簽下片語隻字資為證明，況被上訴人就此部
      分抗辯亦迄未能舉證以實其說，自非可採。
    綜上所述，被上訴人詐欺上訴人而為財產上之給付，且迄今該舞廳之股權已確定
    因可歸責於被上訴人之事由致不能登記予上訴人之事證明確，刑事部分被上訴人
    因而被本院依連續詐欺罪判處有期徒刑二年確定，有本院刑事判決正本一件附卷
    可稽（見一審卷九八頁至一○三頁）。上訴人執為主張被上訴人委有詐欺伊，且
    已確定因可歸責於債務人即被上訴人之事由致無法將該舞廳之股權登記予伊，即
    屬有據；被上訴人否認詐欺，謂係共同投資云云，要非可取。
四、綜上所述，兩造之買賣契約迄未經上訴人撤銷，仍有效存在，且該舞廳之股權既
    已確定因可歸責於債務人即被上訴人之事由致無法登記予上訴人，從而上訴人追
    加之訴主張依民法第二百二十六條第一項因可歸於債務人之事由，致給付不能者
    ，債權人得請求損害賠償之法律關係，請求被上訴人賠償其損害五百萬元及自起
    訴狀繕本送達翌日即八十七年十一月二十四日起至清償日止加計法定遲延利息，
    即屬正當，應予准許。上訴人此部分之訴既有理由，即應為其勝訴之判決，其另
    主張侵權行為損害賠償、撤銷詐欺返還不當得利部分，核屬選擇的合併，已無再
    予論述之必要。原審未及審酌上訴人追加之訴而為上訴人敗訴之判決並駁回其假
    執行之聲請，尚有未洽，上訴意旨指摘原判決不當，求予廢棄改判，為有理由，
    自應由本院予以廢棄改判如主文第二項所示。
五、兩造均陳明願供擔保請為准免假執行之宣告，核均無不合，爰分別酌定相當之擔
    保金額分別准許之。
六、兩造其餘之攻擊防禦方法暨聲明所用之證據，核與本件判決之結果均不生影響，
    已無再予論述之必要，併此敘明。
據上論結，本件上訴及追加之訴為有理由，依民事訴訟法第四百五十條、第七十八條
、第四百六十三條、第三百九十條第二項、第三百九十二條判決如主文。
中      華      民      國    九十二    年      七      月      九      日
                              民事第四庭
                                  審判長法  官  李  瓊  蔭
                                        法  官  林  金  吾
                                        法  官  楊  豐  卿
右正本係照原本作成。
如不服本判決，應於收受送達後二十日內向本院提出上訴書狀，其未表明上訴理由者
，應於提出上訴後二十日內向本院補提理由書狀（均須按他造當事人之人數附繕本）
上訴時應提出委任律師或具有律師資格之人之委任狀；委任有律師資格者，另應附具
律師資格證書及釋明委任人與受任人有民事訴訟法第四百六十六條之一第一項但書或
第二項（詳附註）所定關係之釋明文書影本。
中      華      民      國    九十二    年      七      月      十      日
                                        書記官  殷  丹  妮
附註：
民事訴訟法第四百六十六條之一（第一項、第二項）：
對於第二審判決上訴，上訴人應委任律師為訴訟代理人。但上訴人或其他法定代理人
具有律師資格者，不在此限。
上訴人之配偶、三親等內之血親、二親等內之姻親，或上訴人為法人、中央或地方機
關時，其所屬專任人員具有律師資格並經法院認為適當者，亦得為第三審訴訟代理人
。


司法院資訊處製作；財團法人民間司法改革基金會備份。
